臺灣桃園地方法院刑事判決　　　　　　　　　　　　　九十一年度訴字第五三三號
　　公　訴　人　臺灣桃園地方法院檢察署檢察官
　　被　　　告　丙○○
　　指定辯護人　本院公設辯護人　乙○○
右列被告因強盜案件，經檢察官提起公訴（九十一年度偵字第三０三九號），本院判
決如左：
    主  文
丙○○竊盜，因防護贓物、脫免逮捕，而當場施以強暴，處有期徒刑伍年陸月。
    事  實
一、丙○○意圖為自己不法之所有，於民國九十一年二月二十四日夜間十一時四十分
    許，在桃園縣楊梅鎮○○路與新興街口前，見甲○○所有之車號八Ｇ－一九四０
    號自用小客車，於未熄火且車內無人之狀態下停放於該處，趁甲○○離開該車輛
    之際，潛入車內駕駛座，竊取該車輛，該車輛為其掌握控制後，於將該車輛駛離
    之際，適為甲○○發覺，甲○○遂奔向車旁，以左手抓住雨刷底座、右手抓住後
    視鏡之攀附方式，欲阻止丙○○駛離，丙○○竟為脫免逮捕，並為防護該到手之
    車輛贓物，當場仍加速，以時速約三十公里之速度繼續行駛逃逸，並且不顧其加
    速行為可能造成攀附車旁之甲○○受有身體傷害，仍將攀附於車旁之甲○○強行
    拖行約二十公尺始停車，嗣經甲○○及其同行之友人吳文輝、陳榮光將丙○○拉
    出駕駛座欲送警究辦，丙○○為脫免逮捕，與甲○○等人扭打拉扯，造成甲○○
    受有右手腕挫傷及左手、右肘擦傷之傷害（傷害部分未據告訴），丙○○隨即為
    到場警員逮捕。
二、案經桃園縣警察局楊梅分局報請臺灣桃園地方法院檢察署檢察官偵查起訴。
    理  由
一、訊據被告丙○○對於竊取被害人甲○○所有之前述車輛，及為免受逮捕，雖見甲
    ○○攀附車旁，仍為加速駛離，拖行甲○○約二十公尺遠之犯行坦承不諱，惟矢
    口否認被拉下駕駛座後有傷害被害人之行為，辯稱：僅係與被害人拉扯，並未打
    傷被害人，反而係遭被害人及其友人毆打云云；被告另辯稱：因患有精神疾病，
    行為當時精神狀態不佳，不知道自己在做甚麼云云。本院查被告坦承前述犯罪事
    實之情，經核與其於警訊及偵查中所為陳述大致相符，另經本院訊據證人即被害
    人甲○○證述相符，此外，本院以目擊事發經過之證人即被害人甲○○之友人吳
    文輝及陳榮光之警訊及偵查訊問筆錄，向被告告以要旨，被告均不爭執真實；再
    查被害人甲○○確係為逮捕被告，因與被告拉扯時致生前述身體傷害，此有被告
    不爭執之被害人及證人吳文輝、陳榮光之偵查筆錄在卷足證，另有被害人所提出
    附於偵查卷之天成醫院診斷證明書一件，經本院提示被告不爭執在卷，是被告此
    處所辯即不可採。再查被害人確實經被告開車拖行，業經被告坦承及證人即被害
    人供稱在卷，衡諸經驗法則，車輛如於行進間加速致拖行攀附於車輛外之人，達
    約二十公尺之遠，不論是否已達於高速行駛，勢將產生其人直接或因離心力拋出
    摔倒而受有傷害之危險，當為心智正常之社會平均人所得預見，是被告對於被害
    人已有施用強暴及傷害行為之認識與犯行，應堪認定。至被告之辯護人於言詞辯
    論時另聲請本院調查被告當初羈押於看守所時之資料，以證明被告曾因證人等之
    毆打行為而受傷，而非被告主動打傷被害人。本院以為前述證據已足證明被告所
    為確有拖行被害人及傷害被害人身體之行為，且足認係強暴之行為，縱認被告有
    為被害人及證人等毆打致傷，亦不足以排除被告所為為強暴行為之性質，是此項
    證據與與待證事實並無必要之關聯，既無調查必要性者，依據刑事訴訟法第一百
    七十二條之規定，經本院當庭駁回，附此敘明。末查被告另有辯稱，因患有精神
    疾病，行為當時精神狀態不佳，不知道自己在做甚麼云云，顯係就犯罪行為罪責
    性要件中關於精神能力之抗辯，亦即主張其有心神喪失或精神耗弱之情事。本院
    以為，關此之證據與待證事實具有關聯性、調查之可能性，客觀上並確為法院認
    定事實適用法律之基礎，其具調查必要性，如後詳述之。
二、按我學說及實務向來將構成犯罪之法律要件區分為一般共通要件及各罪之個別要
    件，關於前者，向稱之為犯罪三階層理論，即行為人是否構成犯罪，須依序以構
    成要件該當性、違法性及罪責等三層次之要件為審查，三者均符合者，始構成刑
    法上之犯罪。本案被告既無阻卻違法事由之存在，其於第一、二層次之要件即均
    符合，惟於罪責性之責任能力要件是否符合，因被告提出此項抗辯，且於偵查中
    經由得為輔佐之人即其父丁○○，提出「衛生署桃園療養院」診斷證明書一件，
    其上記載被告患有「雙極性情感性精神病」，以證明其罪責性之抗辯，本院認此
    項證據屬對被告利益有重大關係事項之證明，依據刑事訴訟法第一百六十三條第
    二項但書所宣示「調查原則」（澄清義務）之精神，本院認有調查之必要，雖公
    訴人即被告之辯護人均未對此提出主張，本院仍應依職權調查關此之證據。次按
    刑法上心神喪失與精神耗弱，應依行為時精神障礙程度之強弱而定，如行為時之
    精神，對於外界事物全然缺乏知覺理會及判斷作用，而無自由決定意思之能力者
    ，為心神喪失，如此項能力並未完全喪失，僅較普通人之平均程度顯然減退者，
    則為精神耗弱，最高法院二十六年渝上字第二三七號判例同此見解。查被告對於
    前述所為竊取車輛、加速駛離，不顧被害人攀附車旁之行為，均能於警訊、偵查
    及本院審理時陳述詳實，足見被告行為當時並未陷於對外界事物全然不知，而無
    自由決定意思之心神喪失狀態，堪予認定，是本院所應審酌者係被告行為當時是
    否陷於精神耗弱之狀態。查本院依職權囑託「國軍桃園總醫院」鑑定本案被告行
    為當時之精神狀態，經該院於九十一年七月三十一日函覆本院，附送被告精神鑑
    定報告書一件，鑑定結果略以：「強盜案（指本案）案發之前半年多，鄧員（即
    本案被告）雖有情緒強煩躁低落的情形，然採取天天找朋友聊天、騎車散心，與
    看電視等方法抒（紓）解情緒下，均能維持穩定，且鄧員的睡眠飲食情況，均在
    沒有服用精神科藥物下依舊維持穩定狀態，且不明顯病態行為如自殺或暴力表現
    ，更無急性發病症狀表現達需要住院接受治療，或情緒行為持續嚴重不穩定的程
    度，故依此評估鄧員最近半年應處於精神病狀緩解期。鄧員所描述案發情況十分
    清晰，無任何片斷記憶喪失情形、或精神症狀急性發作、或定向感喪失等症狀表
    現，且對現實狀況能作尚屬正常範圍之判斷（如迅速進入車輛而不為人知，且他
    人近在咫尺；如擔心他人受傷而緩緩停車；如警方拘捕時的靜默與配合等），據
    以判斷鄧員當時並無明顯情感性精神病發作，也無病態酩酊等狀況，甚至未達單
    純酩酊狀態，據以認定當日飲酒雖有可能影響鄧員的部分衝動控制，但並未明顯
    影響鄧員的判斷能力，故引以判定鄧員犯案當時並未處於精神耗弱的狀態，更未
    達心神喪失的程度」。該件精神鑑定報告書並且詳述對於被告鑑定過程，分別就
    被告基本資料、個案史（含疾病評估）及精神狀態檢查等方面提出評估說明（詳
    見卷附國軍桃園總醫院九十一年七月三十一日（九一）濟品字第二七一三號函所
    檢送之精神鑑定報告書，並有實際為鑑定人之精神科主治醫師劉健群及主任醫師
    諶立中之署名）。次查本院訊問被告之過程中，發覺被告對於犯罪事實之陳述及
    對於有利自己事項之抗辯等，均能詳實陳述及主張，且依其所述案發受拘捕及其
    後偵訊之過程，被告均能認識其行為及行為之違法性。是被告雖確有精神病史，
    惟被告為本案行為當時之精神狀態，經本院參諸前述由精神病專業醫師及醫院所
    為之精神鑑定報告書，並參酌證人即被害人及其友人之描述、被告行為前後之態
    度表現等一切情狀，足認被告於為本案之行為時，尚非處於發病中異常之精神狀
    態，其精神狀態未達精神耗弱之程度，亦堪認定。是被告行為亦符罪責性之要件
    ，本案罪證明確，應予論罪科刑。
三、核被告所為竊取車輛之行為已達既遂程度，蓋被告曾一度控制本案車輛，破壞被
    害人甲○○原有之持有支配關係，並進而於被告實力支配之下行駛前進，是被告
    對於該車輛動產已然建立新的持有支配關係。而被告又自原先之竊盜行為轉變犯
    意及犯行為拖行被害人及傷害被害人之強暴，並造成被害人甲○○受有身體傷害
    之行為，被告所為竊盜既遂後，因防護贓物及脫免逮捕，而當場對被害人施以強
    暴行為，致被害人受有身體之傷害，本係以一強暴行為犯刑法第三百二十九條，
    以強盜論之準強盜罪，及刑法第二百七十七條第一項之傷害罪，為想像競合犯，
    惟被害人對於屬告訴乃論之罪性質之傷害罪部分，未據提出告訴，公訴人亦未對
    此提起公訴，本院無從審究。另按刑法準強盜罪，係以竊盜或搶奪為前提，在脫
    免逮捕之情形，其竊盜或搶奪既遂者，即以強盜既遂論，如竊盜或搶奪為未遂，
    即以強盜未遂論，最高法院六十八年台上字第二七七二號判例同此見解。查被告
    係於竊盜既遂後，為強暴行為，是被告所為構成刑法第三百二十九之準強盜罪，
    應依同法第三百二十八條第一項之強盜既遂罪刑處斷。
四、爰審酌被告犯罪動機僅係單純貪圖財產上不法利益，及被告尚患有精神病史之行
    為情狀，另被告無視被害人攀附於加速行駛之車輛旁，所可能造成之身體傷害危
    險，並於其後實際造成被害人身體傷害之犯罪手段及危害結果，均非輕微，惟犯
    罪後坦承犯行，態度尚稱良好等一切情狀，量處如主文所示之刑，以示懲戒。
據上論斷，應依刑事訴訟法第二百九十九條第一項前段，刑法第三百二十九條、第三
百二十八條第一項，判決如主文。
本案經檢察官黃俊華到庭執行職務
中    華    民    國      九十一      年      九      月        三      日
                                  臺灣桃園地方法院刑事第二庭
                                       法  官  錢  建  榮
右正本證明與原本無異。
如不服本判決，應於判決送達後十日內向本院提出上訴狀。（須附繕本）
                                       書記官  劉  寶  霞
中    華    民    國      九十一      年     九       月       三       日
附錄本案論罪科刑法條全文：
刑法第三百二十九條
竊盜或搶奪，因防護贓物、脫免逮捕或湮滅罪證而當場施以強暴、脅迫者、以強盜論
。
刑法第三百二十八條
意圖為自己或第三人不法之所有，以強暴、脅迫、藥劑、催眠術或他法，至使不能抗
拒，而取他人之物或使其交付者，為強盜罪，處三年以上十年以下有期徒刑。
以前項方法得財產上不法之利益或使第三人得之者亦同。
犯強盜罪因而致人於死者，處死刑或無期徒刑，致重傷者，處無期徒刑或七年以上有
期徒刑。
第一項及第二項之未遂遂犯罰之。
預備犯強盜罪者，處一年以下有期徒刑、拘役或三百元以下罰金。
